【裁判字號】    88,訴,2965
【裁判日期】    890114
【裁判案由】    給付租金等
【裁判全文】
臺灣高雄地方法院民事判決  八十八年度訴字第二九六五號
    原      告  蔡元昌產業股份有限公司
                              .
    法定代理人  庚○○      住.
    訴訟代理人  阮世賢      律師
    被      告  己○○      住.
                丙○○      住.
                戊○○      住.
                乙○○      住.
                丁○○      住.
                甲○○      住.
                辛○○○    住台北市○○○路○段四九五號四樓
    右七人共同  唐國盛      律師
    訴訟代理人
右當事人間給付租金等事件，本院判決如左：
    主    文
被告己○○、丙○○、戊○○、乙○○、丁○○、甲○○承租原告所有坐高雄市○○
區○○段三小段三九七號土地，面積六十三平方公尺，應自八十八年十一月一日起月
租金額，調整為每月新台幣柒仟捌佰伍拾元。
原告其餘之訴駁回。
訴訟費用由被告己○○、丙○○、戊○○、乙○○、丁○○、甲○○連帶負擔十分之
一，餘由原告負擔。
    事    實
甲、原告方面：
一、聲明：被告承租原告所有坐高雄市○○區○○段三小段三九七號面積六十三平方
    公尺，其自起訴之日（即八十八年十一月日）起月租金額，調整為新台幣壹萬壹
    仟貳佰壹拾肆元。
二、陳述：
（一）坐落高雄市○○區○○段三小段三九七號地號土地，為原告所有，此有土地謄
      本一件為證。地上建物即門牌高雄市○○○路三十六號房屋，係訴外人林啟三
      民國三十一年間所興建，並於四十年六月二十六日以其妻林楊金寶名義保存登
      記，亦有建物謄本一件為證，嗣林啟三出售給被告己○○等六人之父黃英春，
      並以其妻黃呂真真名義變更房屋稅納稅人名義，有稅單及賣買合約書為證，並
      由黃英三向原告承租系爭土地，每月租金新台幣二千元，為不定期租賃契約等
      情，為被告於鈞院八十八年訴字一二一五號拆屋還地事件所自認，並為該案確
      定判決事實所認定，有判決乙件為證。黃英春於七十三年十二月六日死亡，該
      租約由其妻黃呂真真及除辛○○○以外之被告己○○等六人繼承，黃呂真真又
      於七十八年一月二十九日死亡，被告均為其繼承人，再轉繼承黃呂真真之權利
      ，此有戶籍謄本四件為證，並就租金負連帶給付之義務。按不定期限租賃物為
      不動產者，因其價值之昇降，當事人得聲請法院增減其租金。又租用基地之租
      金以不超過土地申報總價額年息百分之十為限。民法第四百四十二條、土地法
      第一百零五條、第九十七條定有明文。系爭基地之申報地價，經於八十六年七
      月一日重新調整，每平方公尺為二萬一千三百六十元，此有土地謄本為證，原
      約定租金已二十年多未經調整，與市價相差甚鉅（公告現值為每平方公尺八萬
      九千元），為符公允，原告請求自起訴日起（參照最高法院七十三年八月二十
      一日民事庭會議），按照土地申報總價額年息百分之十計算租金。即月租金調
      整為一萬一千二百一十四元（21360×63×10％/12=11214），為此提起本訴。
（二）按因調整租金依民法四百四十二條規定，應向法院聲請，原告於起訴前既未向
      被告為調整租金之意思表示，法院如認其訴為有理由，即應判決宣示自原告起
      訴時增高租金（參照最高法院七十三年八月二十一日民事庭會議決議）。本件
      於八十八年十一月一日起訴，自應自該日開始調整租金甚明，是原告拒收被告
      於八十八年十一月三十日寄來之當年十一月租金，並非無据。按民法四百四十
      二條所謂價值之昇降，係指租賃物本身之價值，於租約成立後有昇降者而言（
      二十六年滬上字第四號判例參照）；又基地租金之數額，除以基地申報地價為
      基礎外，尚須斟酌基地之位置，工商繁榮之程度，承租人利用基地之經濟價值
      及所受利益等項，並與鄰地租金比較以為決定（六十八年台上字第三Ｏ七一號
      判例參照）。查系爭基地之原規定地價，五十三年九月為每平方公尺二九九元
      ，申報地價經於八十六年七月一日重新調整，每平方公尺為二萬一千三百六十
      元，公告現值為每平方公尺八萬九千元，此有土地謄本為證，原約定租金已
      二、三十年多未經調整，與市價相差甚鉅，系爭土地位在新興區首善之地，民
      生路附近大同一路上，鄰近商店、大樓林立，商機不凡，如以十坪內套房出租
      ，租金至少一萬元，何況系爭租約為近二十坪之基地租賃，而系爭基地，原告
      計算租金之標準之申報地價與公告現值相差四倍，明顯計算標準已屬偏低，只
      因原告為減少地價稅支出，始申報較低之地價，另五十三年之地價與今之地價
      ，相差不下百倍，足證系爭基地之位置，工商繁榮之程度，承租人可利用基地
      之經濟  價值及可受有之利益等項，另庭呈鈞院八十五年訴一一七七號判決，
      系爭房屋之隔鄰大同一路四十號，為同一起造人林楊金寶同一時期所蓋，另本
      件所附判決，均斟酌以申報地價百分之十調整租金，可供鈞院參考。
（三）系爭租約為租地建屋租約，並非房屋租賃，按民法四百四十二條所謂價值之昇
      降，係指租賃物本身之價值，於租約成立後有昇降者而言，本件原告已依約提
      供土地供被告使用，承租人可利用基地之經濟價值及可受利益既高，即應調整
      租金，被告縱未能充分使用，即非原告之問題，蓋本件基地之房屋，縱屬老舊
      ，並非租賃物，依租約被告自得在租賃物之土地修建、改建，原告似無權反對
      或阻止，被告不得預先臆測原告反對云云，而認定租賃物之價值未昇高，阻止
      調租，所舉七十年台上字三一九四號為判決，並非判例，且租賃物本身似為房
      屋，核與本件為基地租賃不同，且土地為租賃標的物，只有  價值昇降，無老
      舊問題，該判決核與二十六年滬上字第四號判例不符，不得援引。至被告所提
      計算租金之標準：課稅標準、定存利率、被告之經濟能力，均非上開判例所指
      調整租金之標準，況如依物價及幣值，民國四、五十年約定之租金，迄今通貨
      澎漲豈止五倍，被告係有七人承租，每人每月分擔不過二千元，況承租人有家
      中為開業醫生，非經濟弱者。反觀，原告土地被以低額租金使用五十年以上，
      所得不足繳納地價稅及公司開支，其中約數年未取得租金，尚須支付被告要求
      所謂之補償費一百六十萬元，任何人有土地恐不願如此遭人蹧踏，將心比心，
      實非事理之平。被告給付租金之目的在維持租約，以便向原告要求搬家費，無
      意承租，無意使用土地甚明，被告並非無力承租。原告土地甚多，無力負擔眾
      多承租戶無理要求搬家費，寧可出租土地收取合理租金，蓋拆屋還地訴訟縱屬
      勝訴，強制執行時，原告亦不免要求搬家費，此為國人之陋習，收回土地對被
      告似無緊迫性，被告之抗弁為無理由，請求判決如訴之聲明。
三、證據：土地登記簿影本乙件、建物登記簿影本乙件、稅單影本一紙、賣買契約書
    影本乙件、本院八十八年度訴字第一二一五號判決書影本乙件、戶口名簿影本六
    份、本院八十五年度訴字第一一七七號民事判決影本一份、本院八十七年度簡上
    字第五九號民事判決影本一份為證。
乙、被告方面：
一、聲明：原告之訴駁回。
二、陳述：
（一） 經查原告起訴前，並未對被告等六人為調整租金之意思表示，且已收受每月
       二千元共計五年之租金；原告起訴狀，被告又係八十八年十二月五日左右收
       受送達，則原告即無拒絕收受八十八年十一月底二千元租金之理，但原告以
       八十八年十二月二日第九七六九號存證信函退還租金二千元，應無理由。再
       查，鈞院八十八年訴字一二一五號拆屋還地事件之確定判決，已確認被告辛○○○並非本案繼承人，自無給付租金之義務，是原告對其主張調整租金，
       亦乏實據。
（二） 按不定期限租賃物為不動產者，因其價值之昇降，當事人得聲請法院增減其
       租金。又租用基地之租金以不超過土地申報總價額年息百分之十為限。民法
       第四百四十二條、土地法第一百零五條、第九十七條固然定有明文。然查，
       土地法第九十七條之規定，係就租金限制其最高額而設（四十年台上字第一
       六八七號判例）；基地租金之數額，除以基地申報地價為基礎外，尚須斟酌
       基地之位置，工商業繁榮之程度，承租人利用基地之經濟價值及所受利益等
       項，並與鄰地租金相比較，以為決定。並非必達申報總地價年息百分之十最
       高額（最高法院六十八年臺上字第三０七一號判例）。準此以論，舖房應否
       增租及應增若干．．．無任業主要求必增若干之理（十九年上字第一三二號
       判例）。本案原告向鈞院要求必以申報總地價年息百分之十調整本案租金，
       每月達一一二一四元，為原約定租金之五倍半有餘，殊難令人同意。因被告
       等人家貧，自父一代即無力向原告購地，故五十年來以承租方式迄今，且被
       告等六人均係勞工或打工度日，實無力負擔每月達一一二一四元之租金。原
       告看準被告等人實情，要求調至最高，無非迫使被告走頭無路，無法繳租終
       止契約再訴請拆屋還地，以利其土地出售，同時盡力避免土地優先承購權、
       地上權之設定、禁止改建（四十餘年無法改建，例如要求辛○○○簽訂之絕
       租契約）以及對房屋為補償（同一地點原告對其他承租人均合理補償其房屋
       之損失，單對被告拒絕），用心理無可取。且系爭房屋係五十年前之木造簡
       陋平屋建物，且系爭建物所在之基地，又係位處舊社區之內，僅供住宅使用
       ，而無其他營利行為，是以衡諸本案系爭土地上房屋利用實情與土地利用價
       值，原告要求調整租金一萬餘元，顯屬偏高；再查，現有住宅既係木造平屋
       ，年久失修（指大修），亦無法改建，以資充分利用，縱欲改建，亦必須原
       告出具土地使用同意書（因係不定期契約，雙方未定契約書），原告不可能
       出具同意書，誠屬意料中之事，兼且該地又係坐落於既成之老舊社區之內，
       是其土地被告可得利用之經濟價值及所得利益，洵屬有限。然本件原告卻主
       張被告應給付高額之租金利益云云，於法實有未洽，於理亦屬過高而有欠允
       當。
（三）經查原被雙方原約定租金每月為新台幣二千元，亦已經原告起訴狀所自認。又
      查財政部所公布之「土地之當地一般租金標準」，亦僅係依「土地申報地價之
      百分之三」為課稅基準，以此計算租金之調整金額為3364元（21360×63×3%
      ÷12=3364）；再依銀行活儲年率為百分之二．五，定期存款利率年息平均為
      百分之五．五，縱以定期存款年息計算，亦為6168元（21360×63×5.5%÷
      12=6168），為原租金之三倍有餘。三．最高法院七十年度台上字第三一九四
      號民事判決，認為「被上訴人等在系爭土地上之房屋均屬簡陋平房，利用價值
      減低，上訴人又不允被上訴人改建或修建房屋，在此情形下增加被上訴人等之
      租金亦不公平」。該判決亦提及兩造約定每年租金按申報地價地價年息百分之
      三．五調整，足見一般合理調整幅度以百分之三或百分之四之間。原告以調整
      租金為名義起訴，其實係為收回土地作準備，雙方均已心知肚明，為免雙方不
      斷纏訟，增加鈞院負擔，原告倘若同意對房屋部分合理補償，被告同意和解，
      如原告拒絕，請判如訴之聲明。為此狀請鈞院鑒核。
三、證據：提出存證信函影本二份、匯票影本一紙、催告書影本一份、土地租貸契約
    書影本一份為證。
丙、本院依職權調閱本院八十八年度訴字第一二一五號民事卷宗。
    理      由
一、原告起訴主張：坐落高雄市○○區○○段三小段三九七號地號土地，為原告所有
    ，地上建物即門牌高雄市○○○路三十六號房屋，係訴外人林啟三民國三十一年
    間所興建，並於四十年六月二十六日以其妻林楊金寶名義保存登記，嗣林啟三出
    售給被告己○○等六人之父黃英春，並以其妻黃呂真真名義變更房屋稅納稅人名
    義，並由黃英三向原告承租系爭土地，每月租金新台幣二千元，為不定期租賃契
    約，後黃英春於七十三年十二月六日死亡，該租約由其妻黃呂真真及除辛○○○
    以外之被告己○○等六人繼承，黃呂真真又於七十八年一月二十九日死亡，被告
    均為其繼承人，再轉繼承黃呂真真之權利，其等並就租金負連帶給付之義務。查
    系爭基地之申報地價，經於八十六年七月一日重新調整，每平方公尺為二萬一千
    三百六十元，原約定租金已二十年多未經調整，與市價相差甚鉅（公告現值為每
    平方公尺八萬九千元），為符公允，原告請求自起訴日起，按照土地申報總價額
    年息百分之十計算租金（即月租金調整為一萬一千二百一十四元）。被告則以：
    原告起訴前，並未對被告等六人為調整租金之意思表示，且鈞院八十八年訴字一
    二一五號拆屋還地事件之確定判決，已確認被告辛○○○並非本案繼承人，自無
    給付租金之義務，是原告對其主張調整租金，亦乏實據，且系爭房屋係五十年前
    之木造簡陋平屋建物，且系爭建物所在之基地，又係位處舊社區之內，僅供住宅
    使用，而無其他營利行為，是以衡諸本案系爭土地上房屋利用實情與土地利用價
    值，原告要求調整租金一萬餘元，顯屬偏高，且原告不可能出具同意書同意原告
    改建，是其土地被告可得利用之經濟價值及所得利益，洵屬有限云云置辯。
二、原告主張坐落高雄市○○區○○段三小段三九七號地號土地為原告所有，地上建
    物即門牌高雄市○○○路三十六號房屋，係訴外人林啟三民國三十一年間所興建
    ，並於四十年六月二十六日以其妻林楊金寶名義保存登記，嗣林啟三出售給被告
    己○○等六人之父黃英春，並以其妻黃呂真真名義變更房屋稅納稅人名義，並由
    黃英三向原告承租系爭土地，每月租金新台幣二千元，為不定期租賃契約，後黃
    英春於七十三年十二月六日死亡，該租約由其妻黃呂真真及除辛○○○以外之被
    告己○○等六人繼承，黃呂真真又於七十八年一月二十九日死亡，被告均為其繼
    承人等情，業據其提出土地登記簿影本、建物登記簿影本、稅單影本、賣買契約
    書影本乙件、戶口名簿等為證，且為被告所不否認，並經本院以八十八年度訴字
    第一二一五號民事判決認定上開事實在案，有上開判決書一份在卷可佐，堪信為
    實。惟原告主張在被告等之被繼承人黃呂真真死亡後，系爭不定期租約除由被告
    己○○、丙○○、戊○○、乙○○、丁○○、甲○○等六人（下稱被告己○○等
    六人）繼承外，被告辛○○○亦繼承該不定期租約一節，則為被告堅決否認。經
    查，原告於本院審理八十八年度訴字第一二一五號民事案件時，曾提出被繼承人
    黃呂真真於七十五年十二月十五日與原告就系爭土地所訂立租期至七十六年十二
    月三十一日止之租貸契約一份，表示黃呂真真於訂立該定期租貸契約期滿後未再
    續租，雙方之租貸關係業經消滅，此情業經本院調取上開卷宗核閱屬實。準此，
    原告既於前案自認與被繼承人黃呂真真之租貸關係在黃呂真真生前業已消滅，則
    在黃呂真真死亡後，被告等七人自無由繼承該業經消滅之租貸關係。今被告己○○等六人對系爭土地所以有不定期租貸權利乃係繼承其等父親黃英春而來，已詳
    如前述，被告辛○○○既非黃英春之繼承人，又未自其母黃呂真真處繼承有關系
    爭土地之任何租約，自難認其為系爭不定期租約之繼承人，原告此部份之主張，
    應無理由。
三、按租貸物為不動產者，因其價值之昇降，當事人得聲請法院增減其租金，民法第
    四百四十二條前段定有明文；又繼承人自繼承開始時，除本法另有規定外，承受
    被繼承人財產上之一切權利義務，民法第一千一百四十八條亦定有明文，故被繼
    承人生前承租他人土地者，如繼承人有數人者，均可繼承被繼承人之土地承租權
    （最高法院五十一年台上字第一一三四號判例參照）。被告己○○等六人既為系
    爭不定期租貸契約之繼承人，揆諸前開法條規定及判例說明，其等已繼承系爭土
    地之承租權而為系爭租貸契約之當事人，故若系爭土地之價值有升降，系爭土地
    之出租人即原告自得依法對被告己○○等六人為增租之請求。又城市地方房屋之
    租金，以不超過土地及建築改良物申報總價額年息百分之十為限，土地法第九十
    七條之此項規定於租用基地建築房屋準用之，土地法第一百零五條定有明文。所
    謂土地總價額，係以法定地價為準，土地法施行法第二十五條定有明文，而法定
    地價，依土地法第一百四十八條規定，係土地所有人依該法規定所申報之地價。
    又所謂年息百分之十為限，乃指基地租金之最高限額而言，並非必須照申報價額
    年息百分之十計算之，且尚須斟酌基地之位置，工商繁榮程度、使用人利用基地
    之經濟價值、所受利益，彼等關係及社會感情等情事，以為決定。查系爭土地坐
    落座落高雄市○○區○○段三小段三九七號，於八十六年七月間之申報地價為每
    平方公尺二萬一千三百六十元，八十七年七月之公告現值則為每平方公尺八萬九
    千元，有系爭土地登記謄本可按，而該土地位面對高雄市○○路，其上建物為磚
    木造二層樓，第一層由被告戊○○夫婦居住，第二層則為空屋，該土地附近大多
    為住家，並有多家商店等情，業經本院於審理八十八年度訴字第一二一五號案件
    時，履勘現場製有勘驗筆錄附該卷可按（兩造於審理中均同意援用此勘驗筆錄）
    ，且有原告所提出之現場照片多幀可為證。本院審酌系爭土地附近繁榮程度，及
    系爭土地利用之情形，認為被告就土地房屋所受相當於租金之利益，以按公告地
    價年息百分之七計算為相當。經核計為每年九萬四千一百九十八元（
    21360*63*0.07=94197.6，小數點以下四捨五入），每月平均為七千八百五十元
    。
四、次按，因調整租金依民法四百四十二條規定，應向法院聲請，原告於起訴前既未
    向被告為調整租金之意思表示，所為調整租金之意思表示於起訴日始送達法院，
    是自起訴日起即發生調整租金之效力，法院如認其訴為有理由，即應判決宣示自
    原告起訴時增高租金（最高法院七十三年八月二十一日民事庭會議決議、七十三
    年八月二十九日  (73)廳民一字第０六七三號函覆台高院法律研究意見參照）。
    本件原告於八十八年十一月一日向本院起訴，有本院簡易庭收文戳章所示日期可
    證，依上開說明，應自該日開始調整租金甚明，被告辯稱原告於訴請調整租金前
    ，應先向被告為調整租金之意思表示，顯無所據。從而，原告請求被告己○○等
    六人自八十八年十一月一日起訴日起，調整租金為每月七千八百五十元，為有理
    由，逾此部份之請求為無理由，應予駁回。至於被告辛○○○並非該不定期租約
    之繼承人，詳如前述，故原告以被告辛○○○為對造，請求調整租金，此部份亦
    無理由，應予駁回。
五、結論：原告之訴為一部有理由、一部無理由，依民事訴訟法第七十九條但書、第
    八十五條第二項，判決如主文。
中      華      民      國    八十九    年      一      月     十四     日
                              臺灣高雄地方法院民事第五庭
~B法      官  管安露
右為正本係照原本作成。
如不服本判決，應於送達後廿日內，向本院提出上訴狀並表明上訴理由，如於本
判決宣示後送達前提起上訴者，應於判決送達後十日內補提上訴理由書（須附繕本）。
中      華      民      國    八十九    年      一      月     十四     日
~B法院書記官  洪烽崇


司法院資訊處製作；財團法人民間司法改革基金會備份。
